臺灣高等法院臺中分院刑事裁定
111年度毒抗字第121號
抗  告  人  
即  被  告  張國倫





上列抗告人即被告因違反毒品危害防制條例案件，經檢察官聲請
送強制戒治，不服臺灣臺中地方法院111年度毒聲字第46號中華
民國111年1月19日刑事裁定（聲請案號：臺灣臺中地方檢察署11
1年度聲戒字第5號；偵查案號：110年度毒偵緝字第543、544、5
45號），提起抗告，本院裁定如下：
    主  文
抗告駁回。
    理  由
一、本件抗告意旨略以：㈠按毒品危害防制條例第20條之1第1項
    第5款規定，因發現確實證據足認受觀察勒戒或戒治處分之
    人，應不施以觀察勒戒或強制戒治者，得以書狀敘明理由，
    聲請原裁定重新評估、審理。㈡因毒品危害防制條例修正及
    最高法院刑事大法庭民國109年11月18日109年度台上大字第
    3826號裁定，變更適用觀察處遇對象標準，為此法務部及專
    家學者業已研議修正「有無繼續施用毒品傾向評估標準」，
    就評分項目前科紀錄有所調整，並於110年3月26日生效，有
    法務部110年3月26日法矯字第11006001760號函可佐。㈢抗告
    人於臺中戒治所執行觀察勒戒期間，按所內規定生活作息，
    更正自我並且接受相關團體治療及上毒品防範知識危害課程
    ，且遵守所內規定，已洗滌身心靈方面，改變惡習，並無違
    規紀錄，亦與其他勒戒成功出所者相同，故裁定強制戒治處
    分，實屬爭議。㈣抗告人自幼因家庭變故，沒有母親，只剩
    父親，且父親因中風又於87年間逝世，抗告人為獨子，並無
    任何兄弟姊妹，實屬天生條件不足，並非和家人不睦，然評
    分標準卻以抗告人天生條件不足，無家屬親人前來接見會客
    等，以致抗告人評估分數超過60分而裁定送強制戒治，顯有
    不公，明顯有擅斷失衡等情狀，建請應以特殊評估分數為適
    法之裁定。㈤另有諸多事實案例，有毒品施用者多次獲得緩
    起訴未完畢，仍再次施用毒品且勒戒成功，然抗告人卻從未
    受惠，有違立法原始意義之福澤，相互比較足認有失偏頗，
    更難以敘明判定抗告人有繼續施用毒品傾向。抗告人正值壯
    年，更需為社會、伴侶家庭盡責心力，且其原公司有留任其
    職位，待回工作崗位。㈥依據現行法令，如無明確足證抗告
    人有繼續施用毒品傾向，依法應將利益歸於抗告人，否則非
    但有流於勒戒處所橡皮圖章之虞，亦有違憲法立據、立法本
    意，且抗告人患有雙向情緒障礙，領有身心障礙手冊，依精
    神科醫師診斷需服藥追蹤定期回診治療，且具低收入戶身分
    。綜上，請求撤銷原裁定，重新評估並給予抗告人自新機會
    。
二、按觀察、勒戒後，檢察官或少年法院（地方法院少年法庭）
    依據勒戒處所之陳報，認受觀察、勒戒人無繼續施用毒品傾
    向者，應即釋放，並為不起訴之處分或不付審理之裁定；認
    受觀察、勒戒人有繼續施用毒品傾向者，檢察官應聲請法院
    裁定或由少年法院（地方法院少年法庭）裁定令入戒治處所
    強制戒治，其期間為6 個月以上，至無繼續強制戒治之必要
    為止。但最長不得逾1 年，毒品危害防制條例第20條第2 項
    定有明文。次按，有無繼續施用毒品傾向之評估標準，並非
    完全以受勒戒人勒戒後之結果為準，勒戒前之各種情況，仍
    應作為評估之依據。依法務部於110年3月26日以法矯字第11
    006001760號函修正頒布「有無繼續施用毒品傾向評估標準
    評分說明手冊（2021年3月版）」，係以前科紀錄與行為表
    現、臨床評估、社會穩定度三項合併計算分數，每一大項皆
    有靜態因子與動態因子。先以靜態因子分數評分，靜態因子
    分數總分在60分（含）以上為「有繼續施用毒品傾向」：60
    分以下，與動態因子分數相加，如果總分在60分（含）以上
    ，為「有繼續施用毒品傾向」。是被告有無「繼續施用毒品
    傾向」，係依具體個案之臨床實務及相關事證等情綜合判定
    ，有其相當之專業依據及標準，且涉及專門醫學。又衡酌強
    制戒治之目的，係為協助施用毒品者戒斷毒品之心癮及身癮
    ，所為之一種保安處分類型，而該評估標準係適用於每一位
    受觀察、勒戒處分之人，具一致性、普遍性、客觀性，綜合
    判斷之結果，倘其評估由形式上觀察，無擅斷或濫權等明顯
    不當之情事，法院允宜尊重。
三、經查：
　㈠毒品危害防制條例第20條之1第1項第5款規定，係就觀察、勒
    戒及強制戒治之裁定確定後，有法定事由，得聲請原裁定確
    定法院重新審理，惟本件原裁定尚未確定，抗告意旨依前揭
    規定聲請重新審理，尚有未合，應認係提起抗告，合先敘明
    。
　㈡抗告人因施用第二級毒品案件，經檢察官聲請觀察、勒戒，
    由臺灣臺中地方法院以109年度毒聲第859號裁定令入勒戒處
    所觀察、勒戒，並於110年12月7日入法務部矯正署臺中戒治
    所附設勒戒處所執行觀察、勒戒，有上開裁定、臺灣臺中地
    方檢察署檢察官觀察勒戒處分執行指揮書、臺灣高等法院被
    告前案紀錄表等附卷可稽（見109年度毒聲字第859號卷第35
    頁至第38頁、110年度毒偵緝字第543號偵查卷第87頁、本院
    卷第47頁至第48頁）。而抗告人經法務部矯正署臺中戒治所
    附設勒戒處所評分結果，其中詳列評分項目為：①前科紀錄
    與行為表現評分32分（其內再分毒品犯罪相關司法紀錄10筆
    共10分、首次毒品犯罪年齡21歲-30歲計5分、其他犯罪相關
    紀錄5筆計10分、入所時尿液毒品檢驗呈一種毒品反應計5分
    、所內行為表現持續於所內抽菸計2分）；②臨床評估評分27
    分【其內再分物質使用行為（無多重毒品濫用0分）、合法
    物質濫用菸類計2分、使用方式（無注射使用0分）、使用年
    數超過1年計10分、有精神疾病共病（含反社會人格）計10
    分、臨床綜合評估（含病識感、動機、態度、就醫意願）：
    CGI偏重計5分】；③社會穩定度評分計5分（上限5分）【其
    內再分工作（全職工作）0 分、家庭（家人無藥物濫用0分
    、入所後家人無訪視計5分、出所後未與家人同住計5分）】
    。小計靜態因子分數共計42分、動態因子分數共計22分，總
    分合計為64分，綜合判斷為「有繼續施用毒品傾向」等情，
    有法務部矯正署臺中戒治所111年1月7日中戒所衛字第11110
    000040號函暨檢送之有無繼續施用毒品傾向證明書、有無繼
    續施用毒品傾向評估標準紀錄表各1 份附卷可考（見110年
    度毒偵緝字第543號偵查卷第109頁至第113頁）。又上開評
    估標準紀錄表確由符合醫師資格之人所為之評斷，並無程序
    違法之情狀；且觀該評估標準紀錄表記載之評分，係該所相
    關專業知識經驗人士，於抗告人觀察、勒戒期間，依其本職
    學能在各該具體項目，就個案之臨床實務及相關事證，逐項
    評估後所為之綜合判斷，自得憑以判斷抗告人有無繼續施用
    毒品傾向之證明，則該勒戒處所綜合評分者依個案之臨床實
    務及具體事證，判定抗告人為「有繼續施用毒品傾向」，依
    上開說明，尚無不合。
  ㈢抗告意旨固以其自幼便失雙親且無兄弟姊妹，無人能前來會
    客，而遭加計分數致超過60分，顯不公平等語置辯。然前揭
    評估表中「社會穩定度」一項主要係考量施用毒品者是否有
    穩定的工作及家庭支持而得以遠離毒品，故有全職工作、無
    家人藥物濫用、入所後家人如有訪視（不論次數）及出所後
    與家人同住者，即均計為0分。而抗告人在家庭方面，因「2
    -2入所後家人是否訪視」為「無」計5分、「2-3出所後是否
    與家人同住」為「否」並計分5分（家庭部分上限計5分），
    抗告人對於其入所後並無家人前往訪視、出所後亦非與家人
    同住等節，均未爭執，足見欠缺親情關懷及家庭支持，則上
    開評估在「社會穩定度」項下，合計評分5分，有其客觀依
    據及實證基礎，並無違法或不當可言，抗告意旨主張評分不
    公，尚屬無據。至抗告意旨關於其自身健康狀況及具低收入
    戶等情，經核則均非法院裁定應否令入勒戒處所觀察、勒戒
    時所得審酌之事項，被告據以提起抗告，亦屬無據，而不足
    採。
  ㈣再者，毒品危害防制條例規定強制戒治之目的，係因施用毒
    品成癮者，其心癮甚難戒除斷絕，致再犯率偏高，故有持續
    收容於戒治處所施以強制戒治之必要，是該條例第20條第2
    項，係屬強制規定，只需觀察、勒戒後，經評定受觀察、勒
    戒人有繼續施用毒品傾向者，檢察官即應聲請法院裁定令入
    戒治處所施以強制戒治。本件抗告人既有施用第二級毒品之
    事實，並由原審法院裁定送勒戒處所執行觀察、勒戒後，經
    法務部矯正署臺中戒治所附設勒戒處所依個案之臨床實務及
    具體事證，專業評估判定被告為「有繼續施用毒品傾向」，
    尚未戒除毒癮，則為降低其再次施用毒品之危險性，自有依
    法施以強制戒治之必要。
  ㈤抗告人於111年1月25日提出書狀，補充抗告意旨略以：警方
    扣得的玻璃球內，原放入抗告人需服用的精神藥物，不知為
    何成為溶解狀態，警方未發現確切違規，將抗告人帶回警局
    ，故驗尿非抗告人自主願意，有違人權保障。110年度毒字
    第543號、第544號、第545號等案，臺中市第六分局於110年
    8月、9月、10月連續以印有檢察官連開立3次方式拘提，不
    清楚為何在無任何事證下，連3個月拘回驗尿，抗告人每每
    要求檢視拘票，或拍照存證，都遭警察制止，故此部分驗尿
    亦非自主意識等語。然抗告人於109年5月8日偵訊時，已表
    明其對驗尿過程，並無意見等語（見109年度毒偵字第3301
    號卷第30頁），其事後抗辯案發當時之驗尿，非屬自願，已
    無可採。且抗告人於該次偵訊時，亦表示扣案之玻璃球乃其
    施用第二級毒品所剩餘等語（見同上偵查卷第30頁），其事
    後翻異前詞，自難採信。且抗告人施用第二級毒品之犯行，
    業經臺灣台中地方法院以109年度毒聲字第859號認定明確，
    縱使扣案的玻璃球與本件施用第二級毒品犯行無關，亦無礙
    抗告人因施用第二級毒品之事實，經法院裁定觀察勒戒後，
    認有繼續施用毒品傾向，而應送強制戒治之認定。至於抗告
    人另案於110年8月、9月、10月間，因拘提而查獲毒品案件
    ，因與抗告人應否裁定送強制戒治之認定，並無關連，爰不
    贅敘。
四、綜上所述，原審以檢察官聲請意旨並無不合，依據毒品危害
    防制條例第20條第2項後段，裁定抗告人令入戒治處所施以
    強制戒治，其期間為6個月以上，至無繼續強制戒治之必要
    為止，但最長不得逾1年，經核其認事用法尚無違誤。抗告
    意旨仍執前詞指摘原裁定不當，請求撤銷原裁定，為無理由
    ，應予駁回。
五、據上論斷，應依刑事訴訟法第412條，裁定如主文。
中　　華　　民　　國　　111 　年　　2 　　月　　15　　日
         　刑事第一庭    審判長法　官  江  德  千
　　　　　　　　　　　　　　   法　官  簡  源  希
　　　　　　　　　　　　　　　 法　官  高  增  泓                          
以上正本證明與原本無異。     
不得再抗告。
                               書記官  黃  美  珍

中　　華　　民　　國　　111 　年　　2 　　月　　15　　日